【裁判字號】    89,訴緝,37
【裁判日期】    891228
【裁判案由】    偽造文書等
【裁判全文】
臺灣新竹地方法院刑事判決                          八十九年度訴緝字第三七號
    公  訴  人  臺灣新竹地方法院檢察署檢察官
    被      告  癸○○○
右列被告因偽造文書等案件，經檢察官提起公訴（八十五年度偵字第四九四五、七三
Ｏ六號），本院判決如左：
    主  文
癸○○○無罪。
    理  由
一、公訴意旨略以：緣被告張雲龍與從事土地仲介工作之被告壬○○○二人（已經本
    院於八十八年十二月十五日先行審結均判處無罪確定）欲承購臺灣士林地方法院
    （原為臺灣臺北地方法院士林分院，下稱士林地院）民事執行處所拍賣之座落於
    臺北市○○區○○段一小段七七Ｏ、七七一地號土地及其上建物（即俗稱之法拍
    屋），又因稅賦負擔問題，故商由未曾以自己名義購屋之被告癸○○○即被告壬○○○之小姑出名為承買人參與投標，並隨即於民國八十年十月十一日，以新台
    幣（下同）一千零八十八萬元及該不動產之承受權一百五十五萬九千元正得標，
    取得士林地院核發就上開土地及其上建物之不動產權利移轉證書正本一份。被告
    張雲龍、壬○○○與癸○○○三人，於取得上開土地及其上建物之不動產權利移
    轉證書後，竟意圖為自己不法之所有，並基於共同之犯意聯絡與行為分擔，將上
    開士林地院所核發之公文書即不動產權利移轉證書上原載有：「壹仟零捌拾捌萬
    元及該不動產之承受權壹佰伍拾伍萬玖仟元正」之總價變造為：「貳仟捌佰捌拾
    捌萬元」，並將上開不動產權利移轉證書上所附不動產標示表中，關於土地、建
    物之個別拍定或承受價格均為變造（詳如附表所示）後，再利用不知情之乙○○
    居間介紹告訴人辛○○，表示其等欲就上開土地及建物辦理抵押貸款，使告訴人
    辛○○誤以為真而委託第三人即代書戊○○向位於新竹市之新竹市第五信用合作
    社（下稱庚○○○）辦理抵押貸款；惟經庚○○○告知該合作社訂有：必須係設
    籍在新竹市或為該社社員者，才能在該社辦理貸款之規定，被告張雲龍、壬○○○與癸○○○三人即向告訴人辛○○偽稱因其等均非新竹市人亦非社員，是否可
    以其名義向庚○○○貸款，待其等取得貸款後即會將債務人改為被告癸○○○云
    云，告訴人辛○○為賺取佣金，不疑有他，遂同意擔任本件貸款之債務人，被告
    張雲龍、壬○○○與癸○○○三人復將變造後之不動產權利移轉證書以傳真之方
    式傳真至庚○○○，而庚○○○亦因上開土地及建物係法院拍賣之法拍屋，故認
    為價格較無問題，一時疏忽而陷於錯誤，即逕以受被告張雲龍、壬○○○與癸○○○三人告知之變造後拍定價格之七成核准貸款二千萬元，被告張雲龍、壬○○○與癸○○○三人隨即於八十一年二月一日（起訴書誤載為八十四年二月一日）
    庚○○○撥款當日，持已變造完成之上開不動產權利移轉證書「正本」取信庚○○○，致庚○○○誤以為真，如數撥款予被告張雲龍、壬○○○與癸○○○三人
    ，致生損害於庚○○○。詎被告張雲龍、壬○○○與癸○○○三人取得上開二千
    萬元之價款後，卻未依約將債務人更改為癸○○○，並拒繳貸款利息，致庚○○○對辛○○追償上開借款，告訴人辛○○與庚○○○始知受騙，因認被告張雲龍
    、壬○○○與癸○○○三人共同涉犯刑法第三百三十九條第一項之詐欺取財罪嫌
    及同法第二百十六條、第二百十一條之行使變造公文書罪嫌等語。
二、公訴人認被告癸○○○與另被告張雲龍、壬○○○等三人有上開詐欺取財及行使
    變造公文書之犯行，無非以：右揭事實業據告訴人辛○○及庚○○○指訴綦詳，
    並據證人乙○○證稱：伊有請辛○○幫忙辦貸款，貸款金額及權利移轉證書是被
    告與五信人員接洽；證人陳幸助證稱：並未幫乙○○及被告張雲龍就上開房子訂
    立買賣契約書；證人戊○○證述：權利移轉證書係被告三人及乙○○於五信撥款
    當天帶至新竹，伊自始至終均未見到該證書；證人即庚○○○承辦本件貸款職員
    甲○○證稱：伊說可以幫被告等先辦手續，但撥款時必須將權利移轉證書正本拿
    到銀行才可以撥款，撥款前幾天，被告有將權利移轉證書傳真給伊，而撥款當天
    是被告張雲龍將權利移轉證書交給伊的等語，並有：臺灣臺北地方法院士林分院
    民執智字第一八一四Ｏ號不動產權利移轉證書原本、貸款申請書、授信約定書及
    切結書等在卷可憑為其論據。
三、按犯罪事實應依證據認定之，無證據不得推定其犯罪事實，又不能證明被告犯罪
    或其行為不罰者，應諭知無罪之判決，刑事訴訟法第一百五十四條、第三百零一
    條第一項，分別定有明文。次按，事實之認定，應憑證據，如未能發現相當證據
    ，或證據不足以證明，自不能以推測或擬制之方法，以為裁判基礎（參見最高法
    院四十年台上字第八六號判例）。再按，告訴人之告訴，係以使被告受刑事訴追
    為目的，是其陳述是否與事實相符，仍應調查其他積極證據以資審，亦據最高法
    院五十二年台上字第一三ＯＯ號判例闡釋甚明。
四、訊據被告癸○○○其堅詞否認有何公訴意旨所指之犯行，辯稱：伊並不認識被告
    張雲龍，伊也不識字，更從未變造過權利移轉證書，當初是壬○○○說要買房子
    但為了省錢，伊從未買過房子，所以要伊借他名字買，因為是親戚伊沒有什麼好
    處，伊只有一次在壬○○○的陪同下到新竹來簽名、蓋章，錢也沒分到，伊真的
    不知情等語。
五、本院之所以認定被告癸○○○與另被告張雲龍、壬○○○二人均無公訴意旨所指
    之詐欺取財、行使變造公文書犯行之理由如下：
（一）經查，被告張雲龍與壬○○○二人確實共同出資並以被告癸○○○之名，向士
      林地院民事執行處承購該院所拍賣、座落於臺北市○○區○○段一小段七七Ｏ
      、七七一地號土地及其上建物，並於八十年十月十一日，以一千零八十八萬元
      及該不動產之承受權一百五十五萬九千元正之價格得標，而取得士林地院核發
      就上開土地及其上建物之不動產權利移轉證書正本一份，並於同年月二十一日
      由代理人張雪莉（即代書丙○○之妹）檢具不動產權利移轉證書正本、影本等
      件，向臺北市建成地政事務所申請辦理所有權移轉登記，翌日（二十二日）辦
      竣登記後，並由代書丙○○將該不動產權利移轉證書之正本領回，此經本院向
      士林地院及臺北市建成地政事務所函查得知，有臺灣士林地方法院八十七年十
      月二十七日士院仁七九執智一二六三字第Ｏ一九七三四號函及所附本案之臺灣
      臺北地方法院士林分院民執智字第一八一四Ｏ號不動產權利移轉證書、臺北市
      建成地政事務所八十八年八月二十七日北市建地一字第八八六一二六六六ＯＯ
      號函及所附本案之土地登記申請書、不動產權利移轉證書等附於本院審理卷內
      可稽。經核對士林地院所提供之原始之不動產權利移轉證書與臺北市建成地政
      事務所提供之被告張雲龍與壬○○○二人當初委託代書在購得法拍屋後為辦理
      所有權移轉登記而提出之不動產權利移轉證書，二者完全相符，即至少在被告
      張雲龍與壬○○○二人購得法拍屋後為辦理所有權移轉登記時，該紙不動產權
      利移轉證書仍為真正未被變造。又被告張雲龍自始均表示並不認識被告癸○○○，被告癸○○○於通緝到案後亦供承事實上並不認識被告張雲龍，甚至已不
      記得和其見過面，被告壬○○○供稱買房子的人是伊和被告張雲龍，此事件中
      被告癸○○○只是單純出名，證人丙○○亦證稱是被告張雲龍及壬○○○二人
      與其接觸，是以被告癸○○○此部分之供詞應可採信。
（二）次查，經傳訊證人即為被告張雲龍、壬○○○與癸○○○等三人處理不動產交
      易之代書丙○○，其於偵查中時證稱：本件房地拍定後，張雲龍、壬○○○拿
      資料來要我幫忙過戶給拍定人癸○○○，之後十二月間張雲龍說已找到買主，
      就將所有權狀及他項權利證明書拿走，但不動產權利移轉證書都放在我這裡，
      到八十一年三月間，張雲龍又將土地權狀拿回來要我辦過戶給丁○○以節省增
      值稅，三月底移轉登記手續辦好，我才將全部資料還給他。我記得辦過戶時權
      利移轉證書上的價格是一千多萬，正本當初一直都在我這裡等語（見臺灣新竹
      地方法院檢察署八十五年度偵字第七三Ｏ九號偵查卷第六十六頁背面、第六十
      七頁正面）；其於本院審理時亦證稱：八十年十月間辦妥登記後，張雲龍有拿
      權狀，但權利移轉證書放在我這邊，直到隔年八十一年三月間張雲龍與我結清
      所有登記費用後才由張雲龍取回權利移轉證書，我確定張雲龍是在八十一年三
      月間向我取回權利移轉證書正本，因為張清雲之前未付清代書費用所以資料暫
      扣在代書事務所等語（見本院審理卷八十六年七月四日訊問筆錄），故由證人
      丙○○之證言可得知：本件由士林地院所核發予被告癸○○○之不動產權利移
      轉證書正本，是由被告張雲龍與壬○○○二人在八十年十月二十一日辦理所有
      權移轉登記前交付予代書即證人丙○○後，一直至八十一年三月底間之期間內
      ，該不動產權利移轉證書正本均在證人丙○○處，被告二人從未取回，且該正
      本應未經過變造。此部分洽與被告癸○○○於通緝到案後在本院供稱其並未親
      到士林地院承買，之後的手續亦未處理，也未拿過本件之權利移轉證書正本等
      情相合。經本院再傳訊證人丁○○與乙○○，證人丁○○證稱：在八十年十二
      月六日即曾向被告張雲龍表示要購買本案之土地及建物，後因資金一度不夠，
      至八十一年四月六日才辦妥移轉登記等語（見本院八十六年七月二十九日訊問
      筆錄）；證人乙○○亦結證稱：確實在八十一年一月初有向被告張雲龍接洽購
      買本案房地並預付了訂金一百萬元，但後來因認房子座落的方位不理想而作罷
      等語（見本院八十六年六月十九日訊問筆錄）。由被告張雲龍、壬○○○二人
      以被告癸○○○之名標得本件法拍屋後即多方尋覓買主一事，應可認被告癸○○○供稱被告張雲龍、壬○○○二人購買本件法拍屋係為賺錢之言為真，而被
      告張雲龍、壬○○○二人亦辯稱：購買法拍屋是要購錢及在本案貸款期間並未
      拿到權利移轉證書正本或影本之部分情節，與證人丙○○、丁○○及乙○○等
      人所證相符，故被告張雲龍、壬○○○二人當初以被告癸○○○之名購買本件
      法拍屋之目的應確實係為賺取買賣價差，故在拍定移轉所有權後，即會積極尋
      覓下位買主，最後仍因證人丁○○備妥價款而出售與證人丁○○，此亦有土地
      謄本一份在卷可佐。
（三）再查，告訴人辛○○所提出本案中經變造後之不動產權利移轉證書影本係向庚○○○所取得，業據其陳明在卷（附於臺灣新竹地方法院檢察署八十五年度偵
      字第四九四五號偵查卷第四頁，除將原載有：「壹仟零捌拾捌萬元及該不動產
      之承受權壹佰伍拾伍萬玖仟元正」之總價變造為：「貳仟捌佰捌拾捌萬元」外
      ，其餘變造內容詳如附表所示），仔細觀察該紙不動產權利移轉證書影本上方
      有傳真機所留下之「'92 1月24日15:12」，即該傳真文件係在八十一年一月二
      十四日下午三時十二分時所傳真，但並無顯示所發送單位之電話號碼，以致無
      法由此得知係由誰所傳送，惟此份影本與本院命庚○○○所提出之本件申請貸
      款案之原始資料中留存之影本完全相符，即均係變造後之不動產權利移轉證書
      。則究竟告訴人庚○○○手中所持有之本件變造後之不動產權利移轉證書係從
      何而來，實為本案之關鍵。依庚○○○所提出之本件申請貸款案之原始資料中
      可清楚得知，本件庚○○○之承辦員即放款部襄理甲○○係依據告訴人辛○○
      之申請設定抵押權後，於八十一年一月二十八日親自至臺北市調查標的座落之
      延平段一小段七七Ｏ、七七一地號土地及其上建物，並由該行行員己○○於調
      查員意見欄中記載：「該不動產經臺北地方法院拍定價為二千八百八十八萬，
      擬以此價之七折做為擔保放款總值，債權確保無虞」，於同年月三十一日，庚○○○即同意設定，並在翌日即同年二月一日，由被告張雲龍、壬○○○與癸○○○三人一同前來取款，並由被告癸○○○在授信契約書上簽名、蓋章，有
    授信契約書一份附於偵查卷內可考。經本院歷次訊問過本案之被告及相關證人
      甲○○、乙○○及告訴人辛○○等人，均表示當天到現場看房子的是五信周襄
      理，則就其中：何以本案之調查員己○○均未實際到場卻仍製作調查報告？為
      何二千萬元非小數目之貸款，庚○○○竟在短短不到五日內即核准放款？在在
      啟人疑竇。雖證人己○○經本院多次合法傳喚均未到案並具狀表示不願到庭；
      然，證人甲○○於偵查中時，第一次證稱：「當初戊○○（按告訴人辛○○之
      代書）是向新竹六信辦貸款，但因六信無辦外縣市的貸款，打電話問我們五信
      ，因當時我們欠業績，我們可以辦理‧‧‧經估價後就同意貸款‧‧‧撥款當
      天我要求看權利移轉證書的正本，後來我有影印下來，上記載金額為二千八百
      八十八萬元。」（見上開八十五年度偵字第四九四五號偵查卷八十五年五月二
      十四日訊問筆錄，第十八頁背面至第十九頁）；第二次時證稱：「‧‧‧當時
      他是提出移轉證書正本後，經我影印留存，我不知道有被塗改金額。‧‧‧當
      初我是未看到移轉證書，是以他們告知的承受價格二千八百八十八萬元的價格
      去評估，待貸款核准後，他們拿權利移轉證書正本來，我影印才撥款。」（見
      同卷八十五年六月十四日訊問筆錄，第四十三頁至四十五頁）；第三次時證稱
      ：「我知道是法院拍賣的房屋，要辦貸款需要權利移轉證明書，當初我問戊○○說：該屋拍定價格是多少，他說是二千多萬，我說可以先幫他們辦，但撥款
      時必須將權利移轉證書明正本拿到銀行才可以撥款。撥款前幾天，有將權利移
      轉證書傳真給我。我都是找代書戊○○接觸。只是去看房子時有碰到張雲龍、
      乙○○、戊○○。是張雲龍（將權利移轉證明交給我）。我必須核對權利移轉
      證書、他項權利證明及土地謄本是否正確。」（見同上卷八十五年九月十三日
      訊問筆錄，第一百零一至一百零四頁），即在偵查中證人甲○○一再強調，在
      撥款前，其只有看到傳真的權利移轉證書，其亦有告知欲辦理貸款之被告等人
      一定要看到權利移轉證書的正本才能撥款，撥款當天張雲龍有拿出正本其核對
      無誤後，才影印留存並撥款予被告等人，然經檢察官命證人甲○○提出庚○○○所影印留存權利移轉證書正本之影本，其均未能提出。在本院審理中經本院
      再次要求提出時，證人甲○○即改口稱：「不確定（是張雲龍將權利移轉證書
      正本交給我）」、「他們提出的權利移轉證書正本是載明二千多萬元，我看完
      即還給他們了。」、「我確定（當天是見到）權利移轉證書的正本。」（見本
      院八十六年四月八日訊問筆錄），經本院命證人甲○○務必提出其所留存之權
      利移轉證書正本複影本後，證人甲○○遲至同年七月三日訊問時才改口（同年
      四月二十九日、五月十六日開庭時均未帶資料到院）證稱：「經我回去查閱放
      款資料發現我記錯了，放款當時我有親自見到權利移轉證書，但沒有影印就逕
      自發還給他們。貸款資料內所附之權利移轉證書影本是對方於八十一年一月二
      十四日下午三時十二分傳真予五信，經我將傳真資（按：漏一字「料」）轉印
      附卷的，至於傳真原稿已丟棄了‧‧‧（依我判斷，本案真正的借款人是）乙○○。因本件自上台北看房子到放款日乙○○與我接洽最多，也向我說他本人
      買下本件房子，貸款要做為付尾款之用」（見本院八十六年七月三日訊問筆錄
      ）。證人甲○○之證詞何以會前後差異如此之大，又為何遲遲不願交出在五信
      所留存之權利移轉證書影本供本院核對？其證言之證據能力令人質疑。又雖經
      本院提訊證人乙○○時其否認上情，惟檢察官認定被告三人涉犯詐欺及行使變
      造公文書犯行之最主要證據即庚○○○資料內所留存之經變造之權利移轉證書
      ，但經本院調查各項證據，均尚不能證明此經變造之權利移轉證書影本係被告
      三人中任何一人所傳真予五信，況在該時間點，權利移轉證書正本係暫扣在臺
      北之代書丙○○處已如前述，而八十年、八十一年間正值國內房地產飆漲之際
      ，被告張雲龍、壬○○○二人當初以被告癸○○○之名由法院取得產權清楚之
      法拍屋後，自可再尋正當管道售出，此可由其等嗣後即將本件房地以二千五百
      萬元遠高於原拍定價格達一倍多之價格賣予第三人丁○○可證，故當時本案房
      地在市場上應確有此價值，被告三人當無必要變造公文書後設定抵押權以詐欺
      告訴人辛○○之必要，況證人乙○○、戊○○、甲○○等人，自始均有利害關
      係，今公訴人以具有利害關係之人所提出之一紙不能證明為被告等人所變造之
      權利移轉證書而遽以認定該權利移轉證書係被告等人所變造，理由為免牽強，
      且公訴人認定最主要證人甲○○之證詞在本院審理時亦出現重大破綻，更不足
      以作為認定被告三人有罪之證據，被告癸○○○所辯並非虛妄，尚屬可信。
（四）另查，被告張雲龍、壬○○○二人自始即供稱至庚○○○領款當天，被告癸○○○並未經手款項，只負責簽名，錢是渠二人扣除返還證人乙○○部分之訂金
      後即由其等帶走，此部分亦經證人乙○○證述在卷，並經同日在場之告訴人辛○○指述無誤，是被告癸○○○辯稱其不知情、只負責簽名、未曾拿取分文之
      辯解應堪採信，即縱使被告張雲龍、壬○○○於本案件有何違法情事，被告癸○○○應確不知情。
六、綜上所述，被告癸○○○與另被告張雲龍、壬○○○等三人人被訴前開詐欺取財
    及行使變造公文書之犯嫌，要難確信已臻真實，仍有合理性之懷疑存在，即本院
    無法對於被告三人被訴之事實形成確信不疑之心證，依上開判例之見解，應為有
    利於被告之認定。此外，復查無其他證據足認被告癸○○○有何共同詐欺取財及
    行使變造公文書之犯行，尚難僅憑告訴人辛○○、庚○○○之指述及告訴人所提
    出無法證明為被告二人交付之變造權利移轉證書即認定此權利移轉證書為被告三
    人所變造用以詐欺告訴人，從而公訴人所舉證據尚難排除合理之懷疑，直指被告
    癸○○○必有詐欺取財及行使變造公文書之行為，其犯罪尚屬不能證明，揆諸首
    開法條規定及說明，爰為被告癸○○○無罪判決之諭知，以昭審慎。
七、據上論斷，應依刑事訴訟法第三百零一條第一項，判決如主文。
本案經檢察官林李嘉到庭執行職務。
中      華      民      國      八十九    年      十二    月    二十八  日
                                    臺灣新竹地方法院刑事第一庭
                                        法  官  遲  中  慧
右正本證明與原本無異。
如不服本判決，應於判決送達後十日內向本院提出上訴狀( 應附繕本 )，上訴於
臺灣高等法院。
                                        書記官  龔  柏  萃
中      華      民      國      八十九    年      十二    月    二十八  日
附  表：
┌──┬───────────┬───────────┬────────┐
│編號│原臺灣士林地方法院不動│變造後之不動產權利移轉│備            註│
│    │產權利移轉證書中關於「│證書中關於「拍定或承受│                │
│    │拍定或承受價格」之記載│價格」之記載          │                │
├──┼───────────┼───────────┼────────┤
│ 一 │肆佰肆拾捌萬元        │柒佰玖拾肆萬元        │土地：七七Ｏ地號│
├──┼───────────┼───────────┼────────┤
│ 二 │壹佰貳拾捌萬元        │貳佰陸拾貳萬元        │土地：七七一地號│
├──┼───────────┼───────────┼────────┤
│ 三 │壹佰貳拾捌萬元        │肆佰伍拾捌萬元        │建物：六一六建號│
├──┼───────────┼───────────┼────────┤
│ 四 │壹佰貳拾捌萬元        │肆佰伍拾捌萬元        │建物：六一七建號│
├──┼───────────┼───────────┼────────┤
│ 五 │壹佰貳拾捌萬元        │肆佰伍拾捌萬元        │建物：六一八建號│
├──┼───────────┼───────────┼────────┤
│ 六 │壹佰貳拾捌萬元        │肆佰伍拾捌萬元        │建物：六一九建號│
└──┴───────────┴───────────┴────────┘


司法院資訊處製作；財團法人民間司法改革基金會備份。
